【裁判字號】    99,行專訴,114
【裁判日期】    991230
【裁判案由】    新型專利舉發
【裁判全文】
智慧財產法院行政判決
                                   99年度行專訴字第114號
                                     99年12月9日辯論終結
原      告  駿富達科技股份有限公司
代  表  人  游雅淳
訴訟代理人  任秀妍律師
被      告  經濟部智慧財產局
代  表  人  王美花（局長）住同上
訴訟代理人  傅文哲
參  加  人  源利電磁工業股份有限公司
代  表  人  林建賢
上列當事人間因新型專利舉發事件，原告不服經濟部中華民國99
年6 月1 日經訴字第09906066590 號訴願決定，提起行政訴訟，
並經本院裁定命參加人獨立參加本件之訴訟，本院判決如下︰
    主  文
訴願決定及原處分均撤銷。
訴訟費用由被告負擔。
    事實及理由
一、事實概要：
    原告前於民國95年9 月5 日以「磁性微粒吸附滾輪」向被告
    經濟部智慧財產局申請新型專利，經被告編為第000000000
    號審查後，發給新型第I240777 號專利證書。嗣參加人以系
    爭專利有違專利法第94條第4 項之規定，不符新型專利要件
    ，對之提起舉發。案經被告審查，於99年3 月11日以(99)智
    專三（三）04064 字第09920154600 號專利舉發審定書為「
    舉發成立，應撤銷專利權」之處分，原告不服，提起訴願，
    經經濟部99年6 月1 日經訴字第09906066590 號訴願不受理
    駁回，原告仍不服，遂向本院提起行政訴訟。本院認本件判
    決之結果，將影響參加人之權利或法律上之利益，依職權命
    參加人獨立參加本件訴訟。
二、原告之主張：
  (一)相較於引證案，系爭專利確具進步性，被告對系爭專利之進
    步性判斷顯有失當，被告機關自行推演認為系爭專利和源利
    引證案的差異不具進步性，實與參加人之舉發理由無關，事
    實上說明書自提前案已包含源利引證案的各項特徵，因此被
    告機關藉參加人之舉發理由及其所引證之源利引證案為因，
    而實以說明書自提前案為由，逕予舉發成立，顯不符合程序
    正義，被告純粹依據武斷與主觀臆測，並未考慮實測的效果
    數據，未就系爭專利申請專利範圍第1 項與附屬申請專利範
    圍第2 項間之差異加以審斷。
  (二)系爭專利為磁性微粒吸附滾輪，其作用在於隨滾輪的圓周轉
    動，藉其磁性來吸附加工中產生的微粒，例如鐵屑或其他物
    質（以下以鐵屑為例作說明）。吸附鐵屑將其帶離原處後，
    隨滾輪的圓周轉動，於適當位置處，再使鐵屑掉落，以便收
    集。為了「吸附鐵屑」和「脫落鐵屑」，須在磁性微粒吸附
    滾輪的圓周上安排強磁區（吸附鐵屑）與弱磁區（脫落鐵屑
    ），而因磁場分布的關係，強磁區與弱磁區之間必然有「減
    磁區」。參閱系爭專利第2 圖（前案功效）與第5 圖（系爭
    專利功效），第2 圖中顯示：說明書自提前案，其弱磁區範
    圍約為275 °至50°，需要約50+(360-275)=135度的弱磁區
    ，而其強磁區的範圍約為80°至275 °，僅涵括約275-80=1
    95度的範圍。此外，第2 圖中強磁區的磁場分布最高略超過
    5000 G（磁場單位高斯），最低約為3850G ，差距1200G ，
    平均值約4500G 。相對參考第5 圖，系爭專利之弱磁區範圍
    約為315 °至50°，僅佔據約50+ (360-315)=95度的弱磁區
    ，而其強磁區的範圍約為80°至315 °，約有315-80=235度
    的有效鐵屑吸附範圍。此外，第5 圖中強磁區的磁場分布最
    高約為5400G （磁場單位高斯），最低約為4700G ，差距
    700G，平均值約5050G 。系爭專利所達成之功效，保持強磁
    區磁場的均勻度，使金屬微粒吸附物不致停留於高磁場區；
    在提高強磁區磁場強度與拉長強磁區延伸範圍的同時，能一
    併抑制弱磁區磁場，使金屬微粒吸附物易於自圓管外殼34表
    面分離。以上功效，在系爭專利申請專利範圍第2 項所定義
    的參數範圍中，更為顯著。其中「保持強磁區磁場的均勻度
    」，乃在於強磁區磁石的不均勻厚度設計（較佳範圍0.85i
    ≦j ≦0.99i ），此點不論是在引證案或系爭專利說明書所
    載先前技術中，均未提及；而「在提高強磁區磁場強度與拉
    長強磁區延伸範圍的同時，能一並抑制弱磁區磁場」，則在
    於「弧形導磁軛鐵」的設計，使強磁區所佔範圍擴大，卻能
    在小範圍內快速將磁場強度從極強磁（超過5000G!）減至極
    弱磁（僅約25G ）。因此，與先前技術相較，系爭專利實明
    顯具有「不可預期的功效」。
  (三)引證案與系爭專利就磁鐵(322) 、厚度均勻之磁鐵（未標號
    ）與鐵塊(323、324)之構造、安排位置、及元件相互關係等
    ，並不相同，因此其所產生的功效亦不相同，實不能稱引證
    案之上述磁鐵與鐵塊「相當於」系爭專利之單段磁石、強磁
    區磁石、及弧形導磁軛鐵。
  1.引證案中之厚度均勻之磁鐵（未標號），不相當於系爭專利
    中之強磁區磁石：
    系爭專利中之強磁區磁石的外側弧面經過設計（較佳範圍0.
    85i ≦j ≦0.99i ，容後詳述），以使強磁區磁場保持均勻
    ，使金屬微粒吸附物不致停留於高磁場區；但引證案的厚度
    均勻（亦即i=j ）之磁鐵並無此弧度，因此也不能使強磁區
    磁場保持均勻。
  2.引證案中之鐵塊(323、324)，不相當於系爭專利中之弧形導
    磁軛鐵：
    引證案第5 圖鐵塊(323、324)，其作用在引證案說明書中並
    未明確描述，引證案中將其稱為「鐵塊」而非「磁鐵」或「
    導磁塊」，因此可合理推斷，鐵塊(323、324)的設計的 主
    要僅在固定弧塊磁鐵322 的位置，而並未考慮到如何引導降
    低弱磁區之磁場強度，其與系爭專利中「弧形導磁軛鐵」的
    功能，大不相同。從反面言，顯然強磁區之範圍越大，整體
    滾輪的有效面積越大，但引證案並不能將強磁區的範圍擴大
    至太大範圍，其強磁區所佔範圍不到圓周的一半，亦即引證
    案中無法在小範圍內快速將磁場強度從強磁減至弱磁，以致
    必須縮小強磁區的範圍，此顯然表示引證案中之鐵塊(323、
    324)並未提供系爭專利中「弧形導磁軛鐵」的功能，使磁場
    快速減弱，而必須在兩鐵塊( 323 、324)間留下較大的空間
    。
  3.簡言之，引證案第5 圖所揭露之「厚度均勻之磁鐵」與「鐵
    塊(323、324)」，參酌其說明書，並不能證明其提供「相當
    於」系爭專利中「強磁區磁石」和「弧形導磁軛鐵」的功能
    ，因此被告據此對系爭專利進步性所為之判斷，並不正確。
  (四)以系爭專利第4 圖為例，對照系爭專利下方最後一塊箭號向
    外的強磁區磁石與源利引證案之下方磁鐵322 ，可看出引證
    案僅單純將減磁區做對稱安排，其上下方均對稱安置弧塊磁
    鐵322 ，然而此種安排方式並未考慮到磁性滾輪之運轉方向
    與加工液的流向，其下方弧塊磁鐵322 並無作用反而降低了
    強磁區的磁力，相對之，系爭專利則係針對磁性滾輪之運轉
    方向與加工液的流道進行設計，其下方最後一塊仍係安置強
    磁區磁石，其厚度為大致均勻（但具有0.85i ≦j ≦0.99i
    的關係）而非漸減，以增加強磁區的作用範圍，達成更佳的
    吸附效果。簡言之，引證案作用於切削液中的磁場強度遠弱
    於系爭專利，此明顯表示系爭專利較引證案具有進步性。系
    爭專利確實能達成較引證案進步的「不可預期之功效」。而
    系爭專利申請專利範圍雖係以科學的精確參數定義方式來描
    述結構之改良，但此應表示系爭專利之進步，而不應反作為
    判斷其進步性的負面因素。
  (五)聲明：撤銷訴願決定及原處分。
三、被告之主張：
  (一)系爭專利申請專利範圍第5 項( 為系爭專利申請專利範圍第
    1 項之附屬項) 、系爭專利第4 圖均揭示減磁區磁石厚度可
    為不均等，故系爭專利申請專利範圍第1 項之減磁區○○○
    ○段磁石已包含引證案第五圖厚度遞減的磁鐵(322)，同樣
    具有磁束密度遞減的技術特徵；引證案第五圖兩個磁鐵(322
     )左下方揭露4 個厚度均勻之磁鐵，相當於系爭專利申請專
    利範圍第1 項之強磁區○○○○段強磁區磁石；另鐵金屬具
    有導磁性，故系爭專利申請專利範圍第1 項之弱磁區具有一
    弧形導磁軛鐵實與引證案第五圖鐵塊(323、324)的技術內容
    相當；而系爭專利申請專利範圍第1 項之滾輪與引證案之磁
    性滾筒，其兩者的圓周表面的磁場分布實質同樣區分有強磁
    區、減磁區、弱磁區三大區域，系爭專利雖定義200 °≦a
    ≦270 °、60°≦b ≦140 °、0.6 ≦cxn/a ≦0.9 、0.05
    ≦i/r ≦0.3 、0.7i≦j ≦i 、0 ≦k ≦i ，惟僅為將引證
    案之滾輪表面之強磁區、減磁區、弱磁區的圓周角作簡單範
    圍改變，另磁石可做厚度不變或簡單變化( 如j 可以等於i
    至7 成i 範圍的變化、磁石厚度i 為半徑r 的5%~30%) 、以
    磁石可佈滿強磁區的區域從六成到最多九成(0.6≦cxn/a ≦
    0.9)的變化及弧形導磁軛鐵可從無(0≦k)到小於等於強磁區
    磁石外緣中央沿磁石厚度( k ≦i)的變化，均係為所屬技術
    領域者依引證案之技術內容作簡易增減調整即可輕易完成，
    且系爭專利申請專利範圍第1 項亦無記載強磁區磁力為5000
    G~3850G 、平均4500G 之技術特徵，僅憑系爭專利各設計參
    數a ，b ，i ．．等之設定，尚不足以認定即具有5000G-
    3850G 之強磁區分布，系爭專利申請專利範圍第1 項並無顯
    著之技術特徵或有不可預期功效，實為所屬技術領域業者依
    實際需求( 如滾輪大小、浸入加供冷卻液的深度、選用磁石
    強度等) 調整設定滾輪表面三塊磁區各參數值即可完成，誠
    為簡單的設計調整，而系爭專利申請專利範圍第1 項定義的
    數值範圍係為普通之技術，為所屬磁性微粒吸附滾輪領域業
    者依舉發之引證案顯能容易完成；另外系爭專利說明書所載
    明一先前技術之實際案例為a ＝197.3 °、b ＝132.5 °、
    c ＝20.3°、n ＝7 、r ＝82.5mm、i ＝10mm、j ＝10mm (
    其cxn/a ≒0.7202，i/r ≒0.1212，j=i=10mm，無k 值等同
    k=0)，僅為指明就系爭專利磁石尺寸、比例及組配關係等參
    數範圍之界定為習知之先前技術，並無以說明書自提前案為
    由逕予舉發成立之情事；故系爭專利申請專利範圍第1 項為
    所屬技術領域具通常知識者依引證案所揭之構造顯能輕易完
    成，不具進步性，並無違誤。
  (二)系爭專利申請專利範圍第2 項附屬技術特徵為該磁性微粒吸
    附滾輪特定橫切面結構條件為：220 °≦a ≦260 °、70°
    ≦b ≦120 °、0.65≦cxn/a ≦0.85、0.1 ≦i/r ≦0.25、
    0.85i ≦j ≦0.99i 、0.1i≦k ≦0.95i ，僅為將引證案之
    滾輪表面之強磁區、減磁區、弱磁區的圓周角作簡單範圍限
    定改變、及磁石可做厚度幾乎不變或簡單變化(如j可以幾乎
    等於99%i到85%i範圍的變化、磁石厚度i 為半徑r 的10%~2
    5%) 、及磁石可佈滿強磁區的區域從六成五到最多八成五(0
    .65 ≦cxn/a ≦0.85) 的簡單變化、及弧形導磁軛鐵厚度k
    為磁石厚度i 的10% 到95% 範圍簡單變化，實為所屬技術領
    域業者依實際需求( 如滾輪大小、浸入加供冷卻液的深度、
    選用磁石強度等) 對滾輪表面三塊磁區所為的簡單設計，均
    係為所屬技術領域者依引證案之技術內容作簡易增減調整、
    及可輕易完成，並無顯著之不可預期功效，故引證案亦足以
    證明系爭專利申請專利範圍第2 項不具進步性，並無原告所
    稱未就系爭專利申請專利範圍第1 項與附屬項申請專利範圍
    第2 項間之差異加以審斷。
  (三)餘系爭專利各附屬項不具進步性之詳細理由，在本件舉發審
    定書理由(五) 已詳細審究。
  (四)另原告稱同時獲得本國、日本與中國大陸專利權，惟系爭專
    利在本國、日本與中國大陸係為新型專利，均僅經形式審查
    取得專利權，並未經實質審查，故所取得之專利權尚不足以
    佐證系爭專利具進步性，併予說明。
  (五)聲明：駁回原告之訴。
四、參加人之主張：
    雖於準備程序到庭，惟未表示意見，亦未提出任何書狀。
五、本件之爭點：
    引證案是否可以證明系爭專利申請專利範圍第1 至7 項不具
    進步性？
六、本院得心證之理由：
壹、程序方面：
    按訴願法第16條第1 項前段規定：「訴願人不在受理訴願機
    關所在地住居者，計算法定期間，應扣除其在途期間。」而
    行政院依據同條第2 項之授權，於89年6 月21日發布之「訴
    願扣除在途期間辦法」第2 條規定，即係以訴願人住居地及
    訴願機關所在地為標準所訂。本件原告因系爭專利舉發事件
    ，不服被告以99年3 月11日(99)智專三（三）04064 字第
    09920154600 號專利舉發審定書所為之處分，經由被告機關
    新竹服務處向經濟部提起訴願。查原告設址於新竹縣，訴願
    受理機關經濟部則設於台北市，依前揭規定可以扣除在途期
    間。故該行政處分雖係於99年3 月15日送達於原告之代理人
    ，有被告機關送達證書附卷可稽，惟自原處分送達日99年3
    月15日之次日即3 月16日起算30日，扣除在途期間4 日，其
    期間之末日為99年4 月18日，該日為星期日，以次日同年4
    月19日代之，則原告於99年4 月15日經由被告機關新竹服務
    處向經濟部提起訴願，並未逾法定不變期間。訴願機關遽以
    原告代理人設址與被告機關新竹服務處設址同為新竹市，則
    原告經由被告機關新竹服務處向經濟部提起訴願，並無在途
    期間可資扣除，而由原處分送達日99年3 月15日之次日起算
    30日，其期間之末日為99年4 月14日，原告於99年4 月15日
    始經由被告機關高雄服務處向經濟部提起訴願，有訴願書上
    所蓋被告機關新竹服務處之收文章戳可稽，已逾法定不變期
    間等語為由，乃為訴願不受理之決定，容有未洽。惟原告既
    已合法提起訴願，本院即從實體予以審理，合先敘明。
貳、實體方面：
  (一)系爭專利「磁性微粒吸附滾輪」申請日為95年9 月5 日，被
    告於96年1 月3 日處分核准專利，其是否有應撤銷專利權之
    情事，自應適用92年2 月6 日修正公布（於93年7 月1 日施
    行）之專利法規定為斷。按凡利用自然法則之技術思想，對
    物品之形狀、構造或裝置之創作，而可供產業上利用之新型
    者，得依法申請取得新型專利，固為專利法第93條及第94條
    第1 項前段所明定。惟「新型雖無第1 項所列情事，但為其
    所屬技術領域中具有通常知識者依申請前之先前技術顯能輕
    易完成時，仍不得依本法申請取得新型專利」復為同法第94
    條第4 項所明定。
  (二)引證案是否可以證明系爭專利申請專利範圍第1 項不具進步
    性？
  1.系爭專利申請專利範圍共計7 項，其中第1 項為獨立項，其
    餘為附屬項，系爭專利之技術特徵：係提出一種磁性微粒吸
    附滾輪，該磁性微粒吸附滾輪具有一特定橫切面結構，該橫
    切面結構具有強磁區、減磁區與弱磁區三個不同磁場強度的
    區域。磁性微粒於強磁區吸附於滾輪表面後會依序經過減磁
    區與弱磁區，並於弱磁區脫離滾輪表面。本創作中的磁性微
    粒吸附滾輪在提高強磁區磁場強度與拉長強磁區延伸範圍的
    同時能一並抑制弱磁區磁場，並降低滾輪表面相鄰點之磁束
    密度變化。本創作中的磁性微粒吸附滾輪同時具有提高強磁
    區磁性微粒吸附與強化弱磁區磁性微粒排除之效果，並使吸
    附於強磁區的磁性微粒吸附物能平順移動至弱磁區。（代表
    圖示如附件一）。
  2.引證案（即舉發證據1 ）係92年1 月11日公告之第91207793
    號「鐵屑分離機改良構造（五）」專利案，係揭示一種鐵屑
    分離機改良構造，係由槽體、磁性滾筒、馬達、刮板及導料
    槽所組成，供含有鐵屑之冷卻液從入口引進槽體再流過導引
    槽，藉由磁性滾筒吸住鐵屑，繼以刮板刮除吸附在磁性滾筒
    上之鐵屑，經導料槽傳輸至槽體外部之收集筒中收集，而分
    離鐵屑後之冷卻液則從出口回收使用，至於該磁性滾筒係受
    馬達帶動持續旋轉，其腔內部的多數弧塊磁鐵排列固定在不
    轉動之內管表面，其特徵在於: 該槽體內部靠近入口位置設
    往後方傾斜擋霸，用以擋緩急速從入口引進之冷卻液和雜質
    之流速，並將其導引往下流過，另於導引槽前面設傾斜前柵
    板，藉以引領冷卻液和雜質順暢流過導引槽；該磁性滾筒之
    內管排列的首排弧塊磁鐵，截斷面係呈前薄漸往後增厚，且
    於其前隔鄰固設弧狀鐵塊，以使外圍的磁性滾筒吸力由弱逐
    漸增強；而末排弧塊磁鐵之截斷面係為前厚逐漸往後遞減薄
    ，乃於其後隔鄰固設另一弧狀鐵塊，以使外圍之磁性滾筒的
    吸力由強逐漸減弱，亦即在刮板的前後區域作消除吸力，據
    此利於鐵屑之刮除；復在該磁性滾筒之側蓋上鎖固傳動軸，
    乃藉由該傳動軸與馬達之轉軸相互插接轉動者。（代表圖示
    如附件二）。
  3.將引證案之技術特徵與系爭專利申請專利範圍第1 項做比較
    ，引證案與系爭專利皆係利用具有磁性之滾輪吸附機械加工
    冷卻液中之鐵屑，使其與冷卻液作分離，引證案亦是將該滾
    輪內管表面首排弧塊磁鐵，截斷面係呈前薄漸往後增厚，且
    於其前隔鄰固設弧狀鐵塊，以使外圍的磁性滾筒吸力由弱逐
    漸增強；而末排弧塊磁鐵之截斷面係為前厚逐漸往後遞減薄
    ，乃於其後隔鄰固設另一弧狀鐵塊，以使外圍之磁性滾筒的
    吸力由強逐漸減弱，亦即在刮板的前後區域作消除吸力，據
    此利於鐵屑之刮除，相當於系爭專利申請專利範圍第1 項分
    成「強磁區」、「減磁區」及「弱磁區」之構造；而引證案
    第五圖中上方磁鐵(322) 其截斷面係為前厚逐漸往後遞減薄
    ，乃於其後隔鄰固設另一弧狀鐵塊，以使外圍之磁性滾筒的
    吸力由強逐漸減弱，即相當於系爭專利申請專利範圍第1 項
    之減磁區○○○段磁石；而引證案第五圖兩個磁鐵( 322)中
    間揭露4 個厚度均勻之磁鐵，則相當於系爭專利申請專利範
    圍第1 項之強磁區○○○○段強磁區磁石；引證案第五圖中
    弱磁區中設有鐵塊(323、324)，而兩鐵塊(323、324)之間則
    未設有任何磁鐵，其中鐵金屬本身具有具有導磁特性，而且
    引證案說明書第6 頁第7 至10 行 亦揭示該鐵塊係作為更澈
    底的消磁，以利於鐵屑之刮除，因此塊鐵(323、324)相當於
    系爭專利之弱磁區之弧形導磁軛鐵。
  4.原告雖主張參酌引證案說明書內容，並不能證明其提供「相
    當於」系爭專利中「弧形導磁軛鐵」的功能云云。惟查，系
    爭專利申請專利範圍第1 項之弱磁區乃是界定「不置入磁石
    或具有一弧形導磁軛鐵」，包括不具弧形導磁軛鐵之態樣，
    此亦可由系爭專利申請專利範圍第1 項界定弧型導磁軛鐵沿
    磁性微粒吸附滾輪徑向方向之厚度k 之範圍0 ≦k ≦i ，包
    括0 可知，故引證案第五圖實已揭示系爭專利申請專利範圍
    第1 項之弱磁區內「不置入磁石或具有一弧形導磁軛鐵」之
    技術特徵。系爭專利申請專利範圍第1 項雖另界定「強磁區
    所佔圓周角a ，弱磁區所佔圓周角b ，強磁區磁石外緣所佔
    圓周角c ，強磁區磁石外緣中央沿磁性微粒吸附滾輪徑向方
    向之磁石厚度i ，強磁區磁石外緣角落沿磁性微粒吸附滾輪
    徑向方向之磁石厚度j ，弧型導磁軛鐵沿磁性微粒吸附滾輪
    徑向方向之厚度k ，磁性微粒吸附滾輪半徑r ，強磁區磁石
    個數n ，需滿足：200 °≦a ≦270 °、60°≦b ≦140 °
    、0.6 ≦c ×n/a ≦0.9 、0.05≦i/r ≦0.3 、0.7i≦j ≦
    i 、0 ≦k ≦i 」之特徵，其中有關強磁區磁石之厚度變化
    界定為0.7i≦j ≦i 。原告雖主張：系爭專利之強磁區磁石
    的外側弧面經過設計，以使強磁區磁場保持均勻，使金屬微
    粒吸附物不致停留高磁場區，但引證案則係厚度均勻( 亦即
    i=j)之磁鐵並無此弧度，因此不能使強磁區磁場保持均勻云
    云。然查系爭專利申請專利範圍第1 項之弱磁區乃是界定「
    不置入磁石或具有一弧形導磁軛鐵」，包括不具弧形導磁軛
    鐵之態樣，此亦可由系爭專利申請專利範圍第1 項界定弧型
    導磁軛鐵沿磁性微粒吸附滾輪徑向方向之厚度k 之範圍0≦k
    ≦i ，其中k 包括0 可知，亦已如前述；系爭專利申請專利
    範圍第1 項中強磁區磁石之厚度變化之界定條件為0.7i≦j
    ≦i ，其中亦包括j=i 即厚度均勻之態樣，即系爭專利申請
    專利範圍第1 項亦包括強磁區磁石為均勻厚度之情形，於此
    情形該磁石結構已為引證案所揭露，原告所強調系爭專利之
    強磁區磁石具有之不均勻厚度設計之結構差異及具「不可預
    期之功效」之理由則尚無法成立。此外系爭專利申請專利範
    圍第1 項之其他界定，對於強磁區、減磁區及弱磁區的範圍
    之調整調整、強磁區磁石中心厚度變化( 如0.05≦i/r ≦
    0.3 、) 、磁石外圍佔強磁區外圍之比例（0.6 ≦c ×n/a
    ≦0.9 ）、及弧形導磁軛鐵可從無到小於強磁區磁石外緣中
    央沿磁石厚度(0≦k ≦i)之變化等等特徵，皆係系爭新型專
    利所屬技術領域中具有通常知識者依引證案之技術內容而簡
    易增減調整而完成，故系爭專利所請範圍涵蓋包括該技術領
    域中具有通常知識者依引證案之技術內容而可簡易增減調整
    而顯能輕易完成，且未有不可預期之功效之內容，整體而言
    ，尚難稱具進步性。是以，引證案足以證明系爭專利申請專
    利範圍第1 項不具進步性。
  (三)引證案是否可以證明系爭專利申請專利範圍第2 項不具進步
    性？
    系爭專利申請專利範圍第2 項為第1 項之附屬項，附屬項包
    括所依附獨立項所有技術內容，並加以限定。申請專利範圍
    第2 項所附加之技術特徵為「如申請專利範圍第1 項所述之
    磁性微粒吸附滾輪，該磁性微粒吸附滾輪具有一特定橫切面
    結構，該橫切面結構較佳條件為:220°≦a ≦260 °、70°
    ≦b ≦120 °、0.65≦c ×n/a ≦0.85、0.10≦i/r ≦0.25
    、0.85i ≦j ≦0.99i 、0.1i≦k ≦0.95i 」，係對於第1
    項中之限制條件進一步限定其範圍，其中有關強磁區磁石之
    厚度變化界定為0.85i ≦j ≦0.99i ，已排除厚度均勻的態
    樣，由系爭專利說明書第11頁表1 之實施例數據，該強磁區
    磁石之厚度不均勻之設計確實能降低強磁區磁束密度差異的
    百分比，使強磁區磁場的均勻度增加。引證案揭示之強磁區
    磁石之厚度則是均勻之厚度，且未有任何改變強磁區磁石之
    厚度之弧度變化而增加強磁區磁場的均勻度之揭露或教示。
    故具有通常知識者，尚難依引證案之技術內容而完成系爭專
    利申請專利範圍第2 項，無法據以證明系爭專利申請專利範
    圍第2 項不具進步性。是以，引證案無法證明系爭專利申請
    專利範圍第2 項不具進步性。
  (四)引證案是否可以證明系爭專利申請專利範圍第3 項不具進步
    性？
    系爭專利申請專利範圍第3 項為第1 項之附屬項，附屬項包
    括所依附獨立項所有技術內容，並加以限定。申請專利範圍
    第3 項所附加之技術特徵為「如申請專利範圍第1 項所述之
    磁性微粒吸附滾輪，強磁區磁石可為不同磁性等級」，惟該
    附加特徵僅是強磁區磁石種類及等級之選用，系爭專利並未
    界定其選用之磁石種類及其功效為何，該附加特徵明顯為該
    技術領域中具有通常知識者顯能輕易完成。引證案足以證明
    系爭專利申請專利範圍第1 項不具進步性已如前述，故整體
    言之，引證案亦足以證明系爭專利申請專利範圍第3 項不具
    進步性。
  (五)引證案是否可以證明系爭專利申請專利範圍第4 項不具進步
    性？
    系爭專利申請專利範圍第4 項為第1 項之附屬項，附屬項包
    括所依附獨立項所有技術內容，並加以限定。申請專利範圍
    第4 項所附加之技術特徵為「如申請專利範圍第1 項所述之
    磁性微粒吸附滾輪，減磁區磁區磁石可為不同磁性等級」，
    惟該附加特徵僅是減磁區磁石種類之選用，系爭專利並未界
    定其選用之磁石種類及其功效為何，該附加特徵明顯為該技
    術領域中具有通常知識者顯能輕易完成。引證案足以證明系
    爭專利申請專利範圍第1 項不具進步性已如前述，故整體言
    之，引證案亦足以證明系爭專利申請專利範圍第4 項不具進
    步性。
  (六)引證案是否可以證明系爭專利申請專利範圍第5 項不具進步
    性？
    系爭專利申請專利範圍第5 項為第1 項之附屬項，附屬項包
    括所依附獨立項所有技術內容，並加以限定。申請專利範圍
    第3 項所附加之技術特徵為「如申請專利範圍第1 項所述之
    磁性微粒吸附滾輪，減磁區磁石磁性方向厚度可為不均等」
    ，惟查引證案之磁鐵( 322)亦已揭示磁性方向厚度不均等。
    引證案足以證明系爭專利申請專利範圍第1 項不具進步性已
    如前述，故整體言之，引證案亦足以證明系爭專利申請專利
    範圍第5 項不具進步性。
  (七)引證案是否可以證明系爭專利申請專利範圍第6 項不具進步
    性？
    系爭專利申請專利範圍第6 項為第1 項之附屬項，附屬項包
    括所依附獨立項所有技術內容，並加以限定。申請專利範圍
    第4 項所附加之技術特徵為「如申請專利範圍第1 項所述之
    磁性微粒吸附滾輪，減磁區○○段減磁區磁石組成時，各段
    減磁區磁石磁性方向厚度可為不均等」，惟該附加特徵僅係
    將引證案減磁區之磁鐵(322) 做單多段數量及磁石磁性方向
    厚度可為不均等之改變，查引證案之磁鐵(322) 已揭示磁性
    方向厚度不均等，而磁鐵做單多段數量改變亦為該技術領域
    中具有通常知識者簡單之變更，且無不可預期之功效。引證
    案足以證明系爭專利申請專利範圍第1 項不具進步性已如前
    述，故整體言之，引證案亦足以證明系爭專利申請專利範圍
    第6 項不具進步性。
  (八)引證案是否可以證明系爭專利申請專利範圍第7 項不具進步
    性？
    系爭專利申請專利範圍第7 項為第1 項之附屬項，附屬項包
    括所依附獨立項所有技術內容，並加以限定。申請專利範圍
    第4 項所附加之技術特徵為「如申請專利範圍第1 項所述之
    磁性微粒吸附滾輪，可用於吸附液體或氣體中的磁性微粒」
    ，惟查引證案說明書第5 頁已揭示該創作係用於從冷卻液中
    分離鐵屑與雜質，已揭露該附加特徵。引證案足以證明系爭
    專利申請專利範圍第1 項不具進步性已如前述，故整體言之
    ，引證案亦足以證明系爭專利申請專利範圍第7 項不具進步
    性。
七、綜上所述，引證案固然可以證明系爭專利申請專利範圍第1
    項、第3 項至第7 項不具進步性。惟引證案則難以證明系爭
    專利申請專利範圍第2 項不具進步性。是被告就關於系爭專
    利申請專利範圍第2 項是否不具進步性之認定，尚非正確，
    其因而未依專利審查基準第五篇第一章6.1 舉發審定所載「
    僅部分請求項違反專利法之規定而致舉發成立者，應先依職
    權通知專利權人申復或更正說明書或圖式。經申復更正後能
    克服舉發成立之理由者，應審定舉發不成立；屆期未申復更
    正、申復不成立或不准更正者，應審定舉發成立，應撤銷專
    利權。」之規定（詳見2006年版5-1-45頁），先依職權通知
    原告申復或更正說明書或圖式，亦有違誤。是以系爭專利固
    然有部分申請專利範圍違反專利法之規定，而不具專利要件
    ，業如前述，然為兼顧原告對系爭專利申請專利範圍仍有更
    正之利益，是被告以系爭專利有違專利法第94條第4 項進步
    性之規定，而為系爭專利全部申請專利範圍為「舉發成立，
    應撤銷專利權」之審定，即有未洽，訴願決定未及糾正，亦
    非妥適。原告訴請撤銷訴願決定及原處分為有理由，應予准
    許，並應由被告就本件舉發申請依本判決之法律見解另為適
    法之處分。
八、本件事證已明，兩造其餘攻擊防禦方法均與本件判決結果不
    生影響，故不逐一論述，併此敘明。
據上論結，本件原告之訴為有理由，依行政訴訟法第98條第1 項
前段，判決如主文。
中    華    民    國    99    年    12    月   30     日
                    智慧財產法院第一庭
                          審判長法  官  李得灶
                                法  官  汪漢卿
                                法  官  王俊雄
以上正本係照原本作成。
如不服本判決，應於送達後20日內向本院提出上訴狀並表明上訴
理由，如於本判決宣示後送達前提起上訴者，應於判決送達後20
日內補提上訴理由書（須按他造人數附繕本）。
中    華    民    國    99    年    12    月    30    日
                                書記官  王英傑


司法院資訊處製作；財團法人民間司法改革基金會備份。
